【裁判字號】    97,台上,2077
【裁判日期】    971002
【裁判案由】    請求塗銷登記（所有權移轉登記）
【裁判全文】
最高法院民事判決            九十七年度台上字第二０七七號
上  訴  人  甲 ○ ○
            乙 ○ ○
            丁 ○ ○
            丙 ○ ○
            戊 ○ ○
            己 ○ ○
            簡 坤 豊
            辛 ○ ○
            壬 ○ ○
上 列一 人
法定代理人  巳○○○
共      同
訴訟代理人  蔡 建 賢律師
被 上訴 人  癸 ○ ○（原名簡壽章）
            子 ○ ○
            辰 ○ ○
            丑 ○ ○
            寅 ○ ○
            卯 ○ ○
共      同
訴訟代理人  張 志 明律師
            蔡 佩 樺律師
上列當事人間請求塗銷登記（所有權移轉登記）事件，上訴人對
於中華民國九十七年五月二十八日台灣高等法院高雄分院第二審
更審判決（九十七年度重上更(二)字第一號），提起上訴，本院判
決如下：
    主  文
原判決廢棄，發回台灣高等法院高雄分院。
    理  由
本件上訴人甲○○以次五人、上訴人己○○以次二人（原判決及
第一審判決將其中上訴人「簡坤豊」誤載為「庚○○」）之被繼
承人簡邦國（民國八十九年四月五日死亡，由該二人於原審更審
前承受訴訟）及上訴人辛○○以次二人（壬○○係七十八年八月
二十三日生）之被繼承人簡添池（九十年十二月五日死亡，由該
二人於原審更審前承受訴訟）起訴主張：祭祀公業簡進寶（下稱
系爭公業）係由其祖先簡慶設立，伊等各為該公業派下。被上訴
人癸○○之被繼承人簡居順及被上訴人子○○以次五人（被上訴
人辰○○之被繼承人蘇連宗於九十二年十二月十七日死亡，由其
於本院承受訴訟）均非系爭公業派下員，竟分別訛稱其先祖簡參
、蘇漏得為系爭公業派下，而參與系爭公業之解散決議，並受分
配派下員公同共有之坐落高雄縣大寮鄉○○段六三九、一一五三
、一一五四地號土地（原依序為同鄉○○段八六一之二、之三、
八六九地號土地，下稱系爭土地），簡居順因而取得系爭六三九
地號土地應有部分三分之一，子○○以次五人共同取得系爭一一
五三地號土地應有部分九二三二分之三九四八及系爭一一五四地
號土地應有部分六四七二分之一四二○，其受分配而登記土地應
予塗銷等情，爰依所有權妨害除去請求權及不當得利返還請求權
，求為命被上訴人將系爭土地如原判決附表所示之解散登記暨共
有型態變更登記塗銷之判決。
被上訴人（其中被上訴人癸○○與其他繼承人蘇寶珠、李簡玉秀
、簡麗雲、洪簡玉英、簡玉梅、簡萬來，就系爭六三九地號應有
部分三分之一土地原係公同共有，嗣於九十年三月十三日由癸○
○辦訖分割繼承登記單獨取得，並於原審更(二)審時由其承當訴訟
）則以：系爭公業乃訴外人簡參、簡慶、蘇漏得為祭祀簡進寶而
設立，上訴人祖先簡育有簡慶、簡瑞德二子，簡皮為簡瑞德之
螟蛉子，簡居順為簡皮之子，簡居順自屬系爭公業之派下。又訴
外人簡水來、簡文滔、簡漳同為公業之派下，依上訴人迭次主張
系爭公業之設立地為拷潭八六八番地，戶主簡慶為設立人，以及
簡漳、簡文滔、簡水來各為明治、大正、昭和年間該設立地之戶
主推論，簡水來亦係系爭公業之派下無疑。且上訴人丁○○更曾
向簡水來買受派下權，有各該買賣契約書足稽，子○○以次五人
更與丁○○同就上開土地之分管委由代理人向法院請求認證，有
該認證書可佐。即依上訴人歷次所主張系爭公業之設立人及設立
方法，其未與其他派下簡丑、簡茂戍及簡開營之繼承人共同起訴
，於當事人適格亦有欠缺等語，資為抗辯。
原審維持第一審所為上訴人敗訴判決，駁回其上訴，無非以：查
上訴人丁○○為系爭公業管理人，為兩造所不爭，且依上訴人主
張之享祀人、設立人與派下系統表及戶籍資料可知，簡慶育有五
子（簡萬得、簡萬生、簡萬頭、簡萬償、簡進丁），因簡萬得、
簡萬償倒房，簡萬生、簡萬頭、簡進丁之房份各為三分之一，簡
萬頭於二十四年間去世，由其子簡清貴、簡開營繼承，簡清貴、
簡開營各取得公業房份六分之一，簡進丁於五十七年間去世，其
子丙○○、戊○○、簡邦國、簡調明平均繼承，各取得公業房份
十二分之一，簡萬生於七十年間去世，其子簡金俊、簡丑、丁○
○、簡茂戍平均繼承，各取得公業房份十二分之一，而系爭公業
之土地共有坐落高雄縣大寮鄉○○段八六一、八六一之一、八六
一之二、八六一之三及八六九地號五筆。又上訴人固以簡茂戍與
簡清貴於六十年三月十六日簽訂之「土地讓渡書」、簡開營與簡
清貴於五十六年九月二十日簽訂之「讓渡書」、簡丑與簡金俊於
八十七年十一月二十日之「證明書」，指上揭派下間已房份轉讓
（歸就），然簡茂戍房份為十二分之一、簡開營之房份為六分之
一，簡茂戍係將八六一、八六一之一地號土地應有部分轉讓予簡
清貴，而仍保有八六一之二、八六一之三及八六九地號土地之權
利，簡開營將八六一、八六一之一、八六一之二土地應有部分轉
讓予簡清貴，而保有八六一之三及八六九地號土地權利，則上揭
部分土地應有部分轉讓情形，並非房份轉讓而脫離公業派下之「
歸就」，上訴人主張簡茂戍及簡開營已將房份轉讓予簡清貴，即
非可採。簡茂戍及簡開營應仍為系爭公業派下，詎於選任丁○○
為公業管理人及訂立系爭公業新規約時，均未經其同意（新規約
有效成立前均應全體同意），上開選任及訂立規約行為均不生效
力，其依新規約所為解散公業之決議亦不生效力，公業自仍存在
，上訴人對之即無具體所有權或分別共有權可言，依民法第八百
二十八條規定，即無同法第七百六十七條所有權除去妨害請求權
可資主張，併依不當得利請求部分，亦因其對系爭土地無所有權
或共有權，且系爭土地為公業財產，該公業因被上訴人之行為受
有損害，亦屬公業公同共有之損害而應由全體公同共有人主張，
上訴人起訴顯當事人不適格。又第一審共同原告簡金俊已於原審
撤回起訴，依民事訴訟法第二百六十二條規定，核無不合，尤同
有當事人不適格之問題。則上訴人據以請求被上訴人塗銷上開土
地解散登記暨共有型態變更登記，即非正當等詞，為其判斷之基
礎。
按關於公同共有祭產之訴訟，如其公同關係所由規定之契約未明
定得由何人起訴或被訴，則依一般習慣其祭產設有管理人者，該
管理人得以自己名義代表派下全體起訴或被訴（參看司法院院解
字第三三二八號解釋及本院三十一年上字第三三六三號、三十七
年上字第六○六四號判例意旨）。查原審既認定上訴人丁○○為
系爭公業管理人，公業解散之決議不生效力，該公業仍存在，系
爭土地為公業派下全體公同共有，倘上訴人丁○○以公業管理人
地位提起本訴，依上說明，則能否遽謂其起訴當事人不適格，已
滋疑問。原審未遑深究，遽行判決，不免速斷。究竟丁○○係以
個人身分，或公業管理人地位，提起本件訴訟？攸關其起訴當事
人適格有無欠缺，原審未予推闡清楚，亦非無再進一步推求之必
要。又第一審共同原告簡金俊雖於原審撤回起訴並經被上訴人同
意，但原審既認定本件訴訟應由全體公業派下起訴，當事人始稱
適格，自有民事訴訟法第五十六條第一款規定之適用，該撤回起
訴不利益共同訴訟人之行為，對上訴人似不生效力，乃原審逕認
簡金俊撤回起訴，核無不合，同有當事人不適格之問題，殊非允
洽。次按公業管理人之選任，依台灣之舊慣，除規約另有約定外
，其由派下全體或多數選任，均無不可，初不以經派下全體同意
為必要（參看台灣民事習慣調查報告七七五、七七六頁及齒松
平著「祭祀公業與台灣特殊法律之研究」六四、八八頁），參諸
系爭公業第一次派下大會會議紀錄「討論提案第二案」規約之訂
定(4)關於管理人之選任，亦採派下三分之二以上同意之記載（見
一審卷(一)六五頁）、內政部五十四年七月二日台內民字第一七七
○一二號代電「祭祀公業管理人選任得以全體派下或派下三分之
二以上同意」、同部七十一年五月二十九日七一台內民字第八一
一七五號函示祭祀公業管理人之產生方式有三：依公業內部規
章之規定，由派下員大會選舉，以過半數當選者，若派下員
為數眾多，且分散各地無法召集者，則以簽名方式，得經全體派
下三分之二之同意為當選，以及九十七年七月一日施行之祭祀公
業條例第十六條第四項及第三十五條，就管理人之選任採多數決
之例予以規範益明。原審徒以系爭公業於選任丁○○為公業管理
人時，未經派下簡茂戍及簡開營同意，遽謂該選任管理人行為不
生效力，不啻與台灣之舊慣不合，且未說明管理人選任何以應經
全體派下同意之依據，尤有可議。系爭公業之真正派下究有幾人
（除兩造外是否另有他人）？該選任丁○○為公業管理人是否有
效？公業已否合法解散而不存在？上訴人請求塗銷系爭土地登記
，是否即回復登記為公業祀產而屬全體派下公同共有之狀態？上
訴人究以何身分對被上訴人起訴塗銷登記？各該事實均未臻明瞭
，本院自無從為法律上之判斷。上訴論旨，執以指摘原判決不當
，求予廢棄，不能認為無理由。
據上論結，本件上訴為有理由。依民事訴訟法第四百七十七條第
一項、第四百七十八條第二項，判決如主文。
中    華    民    國  九十七  年    十    月    二    日
                      最高法院民事第六庭
                          審判長法官  朱  建  男
                                法官  顏  南  全
                                法官  林  大  洋
                                法官  沈  方  維
                                法官  陳  淑  敏
      本件正本證明與原本無異
                                      書  記  官
中    華    民    國  九十七  年    十    月   十四   日
                                                      Ｑ


司法院資訊處製作；財團法人民間司法改革基金會備份。
